臺灣高等法院臺中分院民事判決　96年度再易字第42號
再審原告　甲○○
再審被告　華南商業銀行股份有限公司竹南分行
法定代理人　乙○○
上列當事人間請求第三人異議之訴事件，再審原告對於民國96年
6月20日本院96年度上易字第44號確定判決，提起再審，本院判
決如下：
    主  文
再審之訴駁回。
再審訴訟費用由再審原告負擔。
    事實及理由
壹、再審原告再審意旨略以：
一、查鈞院96年度上易字第44號確定判決（下簡稱原確定判決）
    有民事訴訟法第496條第1項第1款、第13條「適用法規顯有
    錯誤者」、「當事人發現未經斟酌之證物或得使用該證物者
    。」之再審事由，茲分述如下：
  (一)查坐落苗栗縣竹南鎮○○段第184、185、186、187地號土地
    ，其上第554、555建號2樓增建建物（下簡稱系爭建物或房
    屋），為未領得建築執照之建築物（性質上為程序違建之建
    築物），原確定判決卻以已取得建築執照之合法建物依「建
    築法」第70條之規定，並參酌稅捐處房屋稅之課徵日期，即
    91年9月為建築完工日期，適用法規顯有錯誤者。查系爭建
    物實際完工日期為92年12月9日，有再審原告與證人林爾修
    於91年5月10日簽立之房屋合建契約書（下簡稱合建契約書
    ）第5條約定，林爾修開立保證支票日即為建築完成日，而
    林爾修依約於92年12月9日開立保證支票，該日即系爭建物
    完工日期。
  (二)查89年至90年間，訴外人林爾修向再審被告借款新台幣（下
    同）1千餘萬元，係用以償還合作社貸款，有林爾修向華南
    銀行轉貸清償合作社貸款之資料乙份可證，然原確定判決誤
    認為林爾修上開借款1千餘萬元，係用以興建系爭建物之資
    金，與事實不符。
  (三)查再審原告曾匯款至花旗銀行，林爾修再以跨行提款領取，
    該項提款足可證明再審原告確已匯款給林爾修。又林爾修確
    已收到匯款並領出，並藏於鐵櫃底，以待資金籌足時隨時可
    動工，興建系爭建物，亦經林爾修證述屬實。然原確定判決
    卻認定上開所匯之67萬元，於短短三個月提領19次已用罄，
    且將67萬元存放櫃底，悖於常情，而不採信證人林爾修證詞
    ，原確定判決此種心證判斷，違背經驗法則，亦屬於適用法
    規顯有錯誤（最高法院69台上771號、57台上1091號裁判意
    旨可參照）。
  (四)查合建契約書第4條所稱：「林爾修向再審原告調借67萬元
    ，應併入工程總造價」，該款項既非調用亦非借貸，而係採
    合建之方式，一人出一半錢。又合建契約書第一條及第二條
    亦載明：不辦理所有權登記給再審原告，俟一樓部分出租供
    經營便利超商收取租金後，按月返還固定金額予再審原告文
    句，其契約真意乃：係指分期買回款，並按銀行利率計息，
    足證該契約應為各出資一半之合建契約書。然原確定判決卻
    將該合建契約書「調借」文句，誤為契約本旨在借貸關係，
    違反契約文字，曲解契約（最高法院17上1118號、18上1727
    號判例意旨參照）。
  (五)又證人林爾修於一審作證證稱：「92年4月3日之陳情書意旨
    指出其所投入400多萬元增建係工程總造價」，並證稱：其
    於查封時已二次告知邱素珍，二樓556建號為其所自用，554
    、555建號不是他的，邱答復「我們會依規定辦理」、「我
    們會依法辦理」，但並未以書面要求林爾修提出相關證據，
    是該查封筆錄，並無法證明系爭建物是林爾修所有。
  (六)查依合建契約第五條規定：「系爭建物完工時，林爾修應開
    立支票給再審原告供擔保」。而林爾修並於92年12月9日簽
    立卷附（見一審卷第19頁）面額二百二十萬元、發票日93年
    12月31日支票乙張（下簡稱系爭支票），予再審原告，又系
    爭支票是要保證林爾修收足合建之工程款後，系爭房屋必須
    交給再審原告居住，又因系爭房屋有獨立通道，已交由再審
    原告居住，並取得房屋原始處分權，執行法院應不能併付拍
    賣，再審原告自無擔心之理。又因林爾修要求，再審原告始
    未提示系爭支票。然原確定判決卻認為：縱認再審原告與林
    爾修有金錢往來及簽訂上開合建契約之事實，其實質關係亦
    為借貸關係，而非合建房屋以取得所有權」云云，違反經驗
    法則。
二、再審聲明：(一)原確定判決廢棄(二)再審被告於第二審之上訴駁
    回(三)再審及第一、二審之訴訟費用，由再審被告負擔。
貳、原確定判決要旨：
一、再審原告主張：再審被告因對訴外人林爾修、林邱來好、林
    陳千金等3人有債權及持有確定之執行名義，而聲請對抵押
    物即坐落苗栗縣竹南鎮○○段第184、185、186、187地號土
    地與同段第226、227、228建號建物強制執行，並請求將同
    段第554、555、556建號等2樓增建建物部分併付拍賣，由台
    灣苗栗地方法院民事執行處以92年度執字第7257號強制執行
    事件予以執行中。然債務人林爾修前自民國88年間起即思籌
    劃於前開土地上興建第2層房屋，因資金不足，乃陸續與伊
    洽談合建事宜，並於91年5月10日簽署合建契約書，約定由
    伊出資新台幣2,200,000元，林爾修出資2,300,000元；及上
    開554、555建號之第2層增建建物即門牌號碼分別為苗栗縣
    竹南鎮○○路186號、竹南鎮○○街48號（即系爭建物）所
    有權歸伊取得，詎系爭建物甫興建完成，未及辦理保存登記
    ，即遭再審被告聲請查封併付拍賣，雖經該院民事執行處法
    官函請再審被告查報前開建物為何人所有，再審被告未經詳
    查，即具狀陳報該建物均為林爾修與其家人共同居住，嗣經
    該院民事執行處將上開不動產均拍定予第三人，致侵害伊之
    財產權，而上開554、555建號之增建建物部分拍得價金分別
    為308,000元及410,000元，合計為718,000元，再審被告應
    無受償之權利，為此提起第三人異議之訴，請求將該部分拍
    賣價金自分配表中分離，由伊單獨領取等情，爰依法提起第
    三人異議之訴，並求為判決：台灣苗栗地方法院92年度執字
    第7257號強制執行事件之執行程序就坐落苗栗縣竹南鎮○○
    段第554、555建號建物拍賣所得價金718,000元應由伊領取
    等情。業經本院調閱原確定判決卷宗（含一審卷宗）。
二、然原確定判決認定：再審原告所提其與林爾修簽立之合建契
    約書、匯款、提款及存摺資料、林爾修書立收據、面額二百
    二十萬元林爾修簽發之支票乙張、及證人林爾修之證詞，均
    不能證明其為系爭房屋之原始所有人，其提起本件第三人異
    議之訴，求為分配拍賣所得價金，為無理由，而廢棄一審判
    決，改判再審原告敗訴確定在案，亦有原確定判決卷宗及判
    決書可稽，且核無違誤。
參、得心證之理由：
一、按民事訴訟法第四百九十六條第一項第一款所謂適用法規顯
    有錯誤者，係指確定判決所適用之法規顯然不合於法律規定
    ，或與司法院現尚有效及大法官會議之解釋，或最高法院尚
    有效之判例顯然違反者而言；但並不包括事實審法院漏未斟
    酌證據及認定事實錯誤、取捨證據失當及判決不備理由等情
    形在內（最高法院60台再170號判決、63年台上字第880號判
    例、87年度台上字第1936號判決參照）。次按修正前民事訴
    訟法第四百九十二條第一項第十一款（修正後為同法第四百
    六十九條第一項第十三款）所謂當事人發見未經斟酌之證物
    或得使用該證物，係指在前訴訟程序不知有該證物，現始知
    之，或雖知有此而不能使用，現始得使用者而言，最高法院
    32年上字第1247號著有判例。又民事訴訟法第四百九十六條
    第一項第十三款所謂證物，不包含「證人」在內。此觀最高
    法院29年上字第696號判例自明。
二、經查，再審原告所舉證物合建契約書（見一審卷第15至18頁
    ）、陳情書（見原審卷第33頁）、執行筆錄（見一審卷第13
    、14頁）、房屋稅函文（見一審卷第112頁）、面額二百二
    十萬元支票（見一審卷第19頁）、匯款、提款及存摺資料（
    見原審卷第45至54頁）、林爾修書立收據（見原審卷第55至
    66頁）等證物，之前均已於原確定判決（含第一審）中提出
    ，並經原確定判決審酌在案，原確定判決卷宗及判決書可考
    ，顯非民事訴訟法第四百九十六條第一項第十三款所謂「當
    事人發見未經斟酌之證物或得使用該證物」。至證人林爾修
    之證詞，亦非同條款之「證物」。又按當事人以發見新證據
    為聲請再審之原因者，必以其新證據若經法院斟酌可受較有
    利益之裁判者為限，最高法院17年上字第1081號著有判例。
    查再審原告雖提出林爾修向華南銀行轉貸清償合作社貸款之
    資料乙份（三張）之新證據云云。然該貸款資料縱經本院斟
    酌，亦無關再審原告是否為系爭建物之所有權人，更無法證
    明再審原告得領取系爭建物拍賣所得之價金718,000元，而
    不能使再審原告受有利之裁判，合先明。
三、次查，再審原告主張伊就系爭建物，與訴外人林爾修訂立房
    屋合建契約書，且林爾修簽發面額二百二十萬元系爭支票，
    伊並出資二百二十萬元，故系爭建物完工後，伊為原始所有
    權；然系爭建物業經原審執行處拍賣拍定，故伊提起第三人
    異議之訴，請求領取系爭建物拍賣所得之價金718,000元云
    云。並提出上開證物及林爾修證詞為憑。然原確定判決認定
    ：再審原告所提上開證物及證人林爾修之證詞，不能證明其
    為系爭房屋之原始所有人，其提起本件第三人異議之訴，求
    為分配拍賣所得價金，為無理由，此乃事實審取拾證據，認
    定事實之職權行使，揆諸上開說明，核民事訴訟法第四百九
    十六條第一項第一款所謂適用法規顯有錯誤情形，尚屬有間
    。又按法律上見解之歧異，不得謂為適用法規顯有錯誤（最
    高行政法院59年裁字第14號判例參照）。查原確定判決認定
    ：再審原告與訴外人林爾修訂立房屋合建契約書，其性質為
    借貸關係，而非合建房屋以取得所有權關係，乃本於職權調
    查證據所認定之法律見解，自不得謂為適用法規顯有錯誤，
    是再審原告否認該契約性質屬借貸關係，而認有適用法規顯
    有錯誤情形，顯有誤會，併此明。
肆、綜上所述，再審原告主張原確定判決，有民事訴訟法第四百
    九十六條第一項第一款之「適用法規顯有錯誤」及同條第十
    三款「當事人發現未經斟酌之證物或得使用該證物者」之再
    審理由，顯無理由，應予駁回，並不經言詞辯論為之。
伍、本件事證已臻明確，兩造其餘攻擊或防禦方法及所提證據，
    均與本院心證之形成，不生影響，爰不一一再加以論述，併
    此明。
陸、據上論結，本件再審之訴顯無理由，並不經言詞辯論為之，
    依民事訴訟法第五百零二條第二項、第七十八條，判決如主
    文。
中　　華　　民　　國　　96　　年　　8 　　月　　16　　日
          民事第一庭    審判長法  官  吳 火 川
                              法  官  邱 森 樟
                              法  官  陳 繼 先
以上正本係照原本作成。
不得上訴。
                              書記官  陳 三 軫
中　　華　　民　　國　　96　　年　　8 　　月　　17　　日
                                                      Ｍ
